臺灣高等法院刑事判決　　　　　　　　　　　　九十一年度上更(一)字第四一九號
　　上　訴　人
　　即　被　告　庚○○
　　　　　　　（即彭行中)
　　選任辯護人　葉文博
　　　　　　　　楊淑珍
右上訴人，因偽造文書案件，不服臺灣台北地方法院，八十六年度訴字第二一號，中
華民國八十七年四月三日第一審判決（起訴案號：臺灣台北地方法院檢察署八十五年
度偵字第二三七七三號）提起上訴，經判決後，由最高法院第一次發回更審，本院判
決如左：
    主      文
原判決撤銷。
庚○○（即彭行中）無罪。
    理      由
一、公訴意旨略以：被告彭行中（於民國八十八年三月改名庚○○）、白蓓琳（係由
    乙○○冒白蓓琳之姓名，白蓓琳因由原審判決無罪確定）二人於八十四年十一、
    十二月間，由彭行中居間仲介己○○○出售己○○○所有座落台北市○○○路○
    段一八三號十四、十四之二、十四之三、十四之五樓、地下室及同址一九一號十
    四、十四之一樓房屋七間予買主甲○○，買賣價金為新台幣（下同）七千零七十
    萬元整，雙方約定先由買方支付簽約金四百萬元，餘款則以該交易標的向銀行貸
    款支付，該交易並依甲○○指名以丁○○、戊○○、鄭宗勳三人名義簽立買賣契
    約書，並委由白蓓琳代為辦理銀行貸款。詎料彭行中及白蓓琳二人意圖向銀行高
    額貸款，乃共同謀議連續製作高於實際成交價之假買賣契約書向銀行貸款，由無
    製作權人彭行中偽造交易總價高達一億五千六百五十五萬元之辛○○、戊○○、
    丁○○與己○○○之買賣契約書三份，足生損害辛○○、戊○○、丁○○三人之
    權益。因認被告彭行中有犯刑法第二百十條之偽造文書罪嫌云云。
二、按犯罪事實應依證據認定之，無證據不得推定犯罪事實，刑事訴訟法第一百五十
    四條定有明文，公訴意旨認被告彭行中有右揭犯行，無非以被告已坦供稱：是白
    蓓琳唆使伊偽造上開三份假買賣契約書，但簽名部分並非伊所偽造，原本要持向
    金融機構辦理貸款，但後來又作罷等語，並有偽造之不動產買賣契約書三紙可稽
    為其依據。惟訊據被告彭行中矢口否認有右揭偽造文書之犯行，辯稱：己○○○
    右揭房地是向法院以九千多萬元標得。而向國寶人壽公司（下稱國寶公司）有貸
    款四、五千萬元，標了很多年後來房價跌了，繳息不正常，國寶公司催己○○○
    清償，己○○○無法清償怕被拍賣，急於出售該房地，想拿回一點錢，伊與己○○○談價格，因法拍屋只能貸到七折，所以以八折計算有七千多萬元，因買受人
    甲○○說屋內沒水電，再扣一些，就以七千零七十萬元出售予甲○○，並由甲○○指名以丁○○、戊○○、鄭宗勳三人名義為買受人，先由甲○○支付一張面額
    四百萬元之支票作為簽約金，餘款由甲○○以該買得之右揭房地向銀行貸款，扣
    除返還向國寶公司之貸款後，餘款再付予己○○○，伊仲介傭金為買賣價金的百
    分之一點五，足能向己○○○拿，其他沒有額外利潤，伊再透過以前作仲介之同
    事姚一山輾轉介紹在亞洲信託公司工作之丙○○，丙○○向甲○○說右揭房地可
    以貸一億五千萬元，丙○○再找乙○○（當時乙○○自稱為白蓓琳）辦理貸款，
    甲○○貸一億五千萬元，乙○○要得酬勞費四千五百萬元，嗣甲○○所交付之簽
    約金四百萬元支票不能兌領，甲○○再找鐘春蘭來承受甲○○之權利，由鐘春蘭
    付簽約金四百萬元予己○○○，嗣甲○○要貸款，要己○○○配合貸款一億五千
    萬元，甲○○與己○○○有至一家律師事務所寫一協議書，要己○○○配合貸款
    ，如貸款出來由甲○○另外給付五百萬元予己○○○做報酬，並當場由甲○○簽
    發一張五百萬元本票予己○○○，嗣乙○○傳真資料要伊填寫右揭三份買賣契約
    書，伊僅代填內容，丙○○要伊不要代簽名及蓋印，要由承辦貸款之乙○○自己
    辦，即將未簽名蓋章之三份買賣契約交予乙○○，乙○○亦以貸款需房地鑑價為
    由向甲○○拿一百零五萬元作為鑑價費用，並言明貸款未辦成，該費用應退還，
    嗣後以乙○○沒辦貸款，經甲○○等人一再探詢貸款情形，乙○○為怕應返還一
    百零五萬元之費用，才去調查局檢舉甲○○等人要超貸，在調查局時承辦人員向
    伊說是要辦乙○○，要伊配合，伊才會說右揭三份買賣契約內之己○○○、辛○○、戊○○、丁○○之印章都是伊自行刻的，買主、賣主簽名都是伊所簽，右揭
    三份買賣契約書，出賣人己○○○雖非親自簽名、蓋章，然己○○○既同意配合
    甲○○提高實際買賣價金辦理貸款，即有授權甲○○另制作要辦理貸款之買賣契
    約，另買主辛○○、戊○○、丁○○既為甲○○為上開房地買賣所提供之人頭，
    甲○○為處理上開房地即有權再以其名義為之，因而以其等名義另制作買賣契約
    ，亦應在其等授權範圍內，均無偽造文書等語。
三、經查己○○○所有之右揭房地，係經過被告之仲介，於八十四年十二月九日以七
    千零七十萬元出售予甲○○，由甲○○於簽約日給付一張四百萬元支票作為簽約
    金，再由甲○○以買得之右揭房地向銀行辦理抵押貸款來給付應付之剩餘價金，
    其中扣除應給付己○○○原持右揭房地向國寶公司之貸款四千八百五十萬元後，
    餘款再撥至第三人陳雅妮之帳戶給付，並由甲○○指定右揭房地登記予戊○○、
    丁○○、鄭宗勳等三人，嗣甲○○所交付之簽約金四百萬元支票無法兌現，甲○○再找鐘春蘭，向鐘春蘭說其向己○○○以七千多萬元購買右揭房地，銀行可貸
    款一億多元，鐘春蘭如拿四百萬元出來，貸款下來，除返還四百萬元外，另給鐘
    春蘭五百萬元作報酬，經鐘春蘭同意，但鐘春蘭為了有保障，所以要求契約改為
    鐘春蘭名義，仍於八十四年十二月十四日由甲○○、己○○○、鐘春蘭、辛○○
    另立一份協議書，由鐘春蘭承受甲○○之地位，甲○○並為鐘春蘭之連帶保證人
    ，三方（即甲○○、己○○○、鐘春蘭）同意右開房地產登記為辛○○、丁○○
    、戊○○。鐘春蘭付四百萬元後，貸款沒辦下來，己○○○寫存證信函給鐘春蘭
    要其履約，鐘春蘭無錢再付，也無法找到甲○○，四百萬元就被己○○○沒收，
    辛○○、戊○○、丁○○均為甲○○之人頭等情，業據被告及證人己○○○、鐘
    春蘭分別陳述明確（本審卷第二十七頁、二十九頁、第三十頁、第六十二頁至第
    七十二頁），並有甲○○、己○○○、戊○○、丁○○、鄭宗勳於八十四年十二
    月九日所簽訂之買賣契約書影本（原審卷(一)第七十四頁至第八十頁），甲○○、
    己○○○、鐘春蘭、辛○○於八十四年十二月十四日所簽訂之協議書影本（原審
    卷(一)第八十六頁）在卷可稽。是右揭房地實際由甲○○所購買，辛○○、丁○○
    、戊○○僅係甲○○指定用為登記之人，鐘春蘭於協議書雖記載承受甲○○買受
    人之地位，亦僅為保障其所拿出四百萬元，並非真正之買受人，甲○○應給付己○○○之價金之方式，除四百萬元之簽約金，其餘係要以所買受之右揭之房地再
    向銀行貸款來給付至為明確。
四、次查賣主己○○○分別與買主辛○○、戊○○、丁○○之間，買賣價款分別為四
    千六百九十五萬元、伍仟伍百萬元、伍仟四百六十萬元（合計為一億五千六百五
    十五萬元）之不動產買賣契約書三份，係為向銀行貸款之用，貸款如果貸成，乙○○可得貸款作業酬勞費四千五百萬元等情，業據被告及乙○○於本院前審（上
    訴卷第一０一頁）供述在卷，乙○○於本院前審亦供稱：甲○○同意要辦理一億
    五千萬元之貸款，伊於承諾書寫貸款酬勞四千五百萬元，係牽涉到十多個仲介人
    所應得而全部算在一起等語（上訴卷第一一九頁背面、第一二０頁正面），並有
    上開三份不動產買賣契約書及承諾書影本在卷可稽（偵字第二三七七三號卷第十
    七頁至二十頁、第二三頁至第二五頁、第二七頁至三十頁、第十頁），被告亦承
    認上開三份不動產買賣契約之內容為其所書寫等情。至三份不動產買賣契約書內
    賣主欄己○○○，買主欄辛○○、戊○○、丁○○之簽名及印章究為何人所填蓋
    ，雖被告在調查局訊問時曾供稱：買主、賣主簽名都是我所簽寫，己○○○、辛○○、戊○○、丁○○印章都是我自行刻的云云（偵字第二三七七三號卷第七頁
    背面、第八頁正面），乙○○於本院前審雖供稱：被告將三份契約書送伊時都已
    寫好蓋好章云云（上訴卷第一０一頁背面），惟被告於檢察官偵查起至本院本審
    審理時均僅承認該三份契約內容為其所寫而否認該三份契約買主、賣主之姓名及
    印章為其所簽蓋，證人丙○○於本院前審亦證稱：沒有看到被告在該三份契約內
    簽名蓋章等語（上訴卷第一一八頁），參之該三份契約內買主、賣主簽名之字跡
    與被告所寫內容之字跡顯不相同以觀（偵子第二三七七三號卷第十七頁至第二十
    頁、第二二頁至第二十五頁、二七頁至三十頁），被告所辯賣主、買主之簽名蓋
    章非其所簽蓋堪認真實。惟被告既有參與書寫該三份契約之內容，又知該買賣之
    金額超過己○○○實際之賣價，是被告有共同制作上開三份不動產買賣契約至明
    ，茲所應審酌乃是被告制作右開三份不動產買賣契約書，有無經己○○○、辛○○、戊○○、丁○○三人之授權，依下列證據足資證明己○○○等人有授權制作
    右開三份不動產買賣契約書。
  (一)證人己○○○於調查局訊問及原審初次訊問時雖證稱：未見過右開三份不動產買
    賣契約，其上之簽名及蓋章不是伊本人所簽，所蓋印章亦非其所有，伊出售甲○○價格僅七千零七十萬元，並非一億五千六百五十五萬元，亦未授權訂立右開三
    份契約云云（偵字第二三七七三號卷第三三頁背面原審卷(一)第三十八頁），惟查
    證人己○○○於原審初次訊問時已陳述：伊有說過甲○○辦貸款要配合等語（原
    審卷(一)第三十八頁），於原審八十六年六月五日訊問時並證稱：有概括授權被告
    簽立契約云云（原審卷(二)第六頁），於本院本審調查時亦結證稱：伊以七千零七
    十萬元之價格出售予甲○○，甲○○給付簽約金四百萬元，其餘由甲○○持右開
    不動產向銀行貸款再給付，伊知甲○○要以伊名義另訂超過實際買賣價格之不動
    產買賣契約持向銀行貸款，甲○○與伊曾到律師事務所寫一協議，伊同意授權甲○○用伊名義另寫提高買賣價格之不動產買賣契約書持向銀行貸款，如貸款下來
    ，甲○○應另給付伊五百萬元作為報酬，並由甲○○先簽發一紙五百萬元之本票
    給伊，該本票後面還有辛○○、丁○○、戊○○之背書，這些人是甲○○指定之
    買受人，至於提高價格多少，由甲○○自己決定，伊不負責，契約亦概括授權他
    們去做，伊想銀行會來對保，到時伊看金額多少，如對伊有傷害，伊會另有構想
    ，協議書之內容應是要另寫買賣契約，簽名蓋章均由甲○○他們處理，因甲○○
    另給伊五百萬元作報酬，甲○○就可用伊名字寫另一買賣契約，協議書現已找不
    到，甲○○簽給伊之五百萬元本票尚保存等語，並有證人己○○○提出之甲○○
    所簽發作為配合貸款報酬之五百萬元本票影本一紙在卷可稽（證人己○○○當庭
    所提出之本票原本經影印後發還），（本審卷第六十三頁、第六十五頁、第七十
    四頁、第九十七頁至第一００頁、第一０六頁、第一０九頁），雖證人己○○○
    於本院本審於九十一年六月二十日調查時證述有授權甲○○去辦，雖又證稱：伊
    應該沒有授權以伊名義簽名蓋章，也不會授權人家刻伊印章，至少伊本人要知道
    怎麼回事云云（本審卷第六十六頁），惟查被告既與甲○○一同到律師處寫協議
    書授權甲○○用其名義寫提高價格之買賣契約書作為銀行貸款之用，甲○○另給
    五百萬元作為報酬，被告亦承認要向銀行申請貸款須先提出賣主與買主雙方簽訂
    完成之不動產買賣契約書，且自承有授權甲○○去辦理貸款，伊於銀行找伊對保
    時，再決定要否簽名，是證人己○○○顯有授權甲○○以其名義另訂提高買賣價
    格之不動產買賣契約持向銀行作為申請貸款之用至明，證人己○○○上開所述不
    可能授權他人簽名、刻印章之語，無非因同意他人提高買賣價格貸款恐己涉刑責
    ，而閃避刑責之詞，自不能據此認證人己○○○未授權。是證人己○○○既有授
    權甲○○以其名義另制作提高買賣價格之不動產買賣契約作為貸款之用至為詳明
    ，因而被告以證人己○○○名義另制作右開三份不動產買賣契約，自無假冒己○○○名義偽造之情事。
  (二)右開三份不動產買賣契約之買主辛○○、戊○○、丁○○並非實際買受人，而是
    實際買受人甲○○所指名之買受人，戊○○、丁○○亦曾書立授權書授權甲○○
    處理右揭房地買賣一切相關事宜有授權書影本在卷可稽（原審卷(一)第八十一頁）
    ，甲○○與己○○○至律師處簽訂協議書由己○○○授權甲○○辦理另制作提高
    買賣價格之不動產買賣契約書持向銀行貸款，貸款下來甲○○另付己○○○五百
    萬元做為配合貸款之酬勞，並由甲○○先簽一紙五百萬元之本票給予己○○○，
    是時辛○○有一起至律師處，並在上開五百萬元本票背書，另戊○○、丁○○由
    甲○○代為背書等情，亦經被告及證人己○○○於本院調查時供明（本審卷第九
    十七頁、九十八頁），並有背面有辛○○、戊○○、丁○○背書之上開本票影本
    一紙在卷可稽（本審卷第一０八頁），經查戊○○、丁○○既有授權甲○○處理
    右開房地買賣一切事宜，辛○○亦既有會同至律師處，復親在上開本票背書，又
    係甲○○指定之名義買受人，其顯知甲○○要另制作提高買賣價格之不動產買賣
    契約作為貸款之用，因而被告為向銀行貸款以辛○○、丁○○、戊○○為買受人
    ，另制作右開三份不動產買賣契約，其有經辛○○等三人之授權，而非假冒辛○○三人名義偽造至明。
五、綜上所述，被告並無假冒己○○○、辛○○、戊○○、丁○○名義偽造右揭三份
    不動產買賣契約書至為灼然，自不能令被告負偽造文書罪。此外又查無其他積極
    證據足資證明被告犯罪，被告犯罪不能證明，原番未察，遽對被告判處偽造文書
    罪刑，尚有未合，被告上訴意旨執以指摘原判決不當，為有理由，應由本院將原
    判決撤銷，爰諭知被告無罪。
據上論斷，應依刑事訴訟法第三百六十九條第一項前段、第三百六十四條、第三百零
一條第一項，判決如主文。
本案經檢察官陳明光到庭執行職務。
中      華      民      國    九十一    年      七      月    二十四    日
                              臺灣高等法院刑事第十四庭
                                  審判長法  官  陳  祐  輔
                                        法  官  洪  昌  宏
                                        法  官  陳  國  文
右正本證明與原本無異。
檢察官如不服本判決應於收受送達後十日內向本院提出上訴書狀，其未敘述上訴之理
由者並得於提起上訴後十日內向本院補提理由書（均須按他造當事人之人數附繕本）
。
                                        書記官  吳  素  雲
中      華      民      國    九十一    年      七      月    二十六    日
